ACORDAO-COMPLETO-2351794

ACÓRDÃO 2807/2019 ATA 12/2019 - SEGUNDA CÂMARA

VISTO, relatado e discutido este ato de concessão de aposentadoria a Tânia Mara Franco, no cargo de professor de 1º e 2º graus da Escola Técnica Federal de Química do Rio de Janeiro (CefetQ/RJ) – atual Instituto Federal de Educação, Ciência e Tecnologia do Rio de Janeiro (IFRJ) –, com efeitos a contar de 5/6/2001.
ACORDAM os ministros do Tribunal de Contas da União, reunidos em sessão da 2ª Câmara, ante as razões expostas pela relatora, e com fundamento nos arts. 71, incisos III e IX, da Constituição Federal, 1º, inciso V, 39, inciso II, e 45 da Lei 8.443/1992, 1º, inciso VIII, 259, inciso II, 261 e 262 do Regimento Interno, 8º da Resolução TCU 206/2007 e 15 da Instrução Normativa TCU 55/2007, bem como na Súmula TCU 106, em:
9.1. considerar ilegal o ato e negar-lhe registro;
9.2. dispensar o ressarcimento das quantias indevidamente recebidas de boa-fé pela interessada, a cujo ato se negou registro até a data de ciência deste acórdão pelo órgão de origem;
9.3. determinar ao Instituto Federal de Educação, Ciência e Tecnologia do Rio de Janeiro que:
9.3.1. cesse os pagamentos decorrentes do ato impugnado, no prazo de 15 (quinze) dias, a contar da ciência desta deliberação, sob pena de ressarcimento das quantias pagas indevidamente e responsabilização solidária da autoridade competente;
9.3.2. convoque a inativa, no prazo máximo de 15 (quinze) dias, a fim de que opte, em prazo a ser determinado pelo órgão, por retornar à atividade, com sujeição às regras atualmente vigentes, ou permanecer aposentada por outro fundamento legal, desde que atendidos os requisitos legais e constitucionais aplicáveis à espécie, enviando, nesta hipótese, novo formulário à apreciação por este Tribunal, por intermédio do sistema e-Pessoal;
9.3.3. comunique à interessada a deliberação deste Tribunal e a alerte de que o efeito suspensivo proveniente de eventual interposição de recursos junto ao TCU não a eximirá da devolução dos valores indevidamente recebidos após a notificação em caso de não provimento dos apelos; e
9.3.4.  encaminhe a este Tribunal, por cópia, no prazo de 30 (trinta) dias, a partir da ciência deste acórdão, comprovante da data em que a interessada dele tomar conhecimento.

Ato de concessão de aposentadoria de no cargo de professor de 1º e 2º graus da Escola Técnica Federal de Química do Rio de Janeiro (CefetQ/RJ).

Segunda Câmara

Instituto Federal de Educação, Ciência e Tecnologia do Rio de Janeiro.

3. Interessada: Tânia Mara Franco (CPF XXX.544.717-XX).

13.1. Ministros presentes: Augusto Nardes (na Presidência), Aroldo Cedraz, Raimundo Carreiro e Ana Arraes (Relatora).
13.2. Ministros-Substitutos presentes: Marcos Bemquerer Costa e André Luís de Carvalho.

ANA ARRAES

Trata-se de ato de concessão de aposentadoria de Tania Mara Franco, no cargo de professor de 1º e 2º graus da Escola Técnica Federal de Química do Rio de Janeiro (CefetQ/RJ) – atual Instituto Federal de Educação, Ciência e Tecnologia do Rio de Janeiro (IFRJ) –, com efeitos a contar de 5/6/2001.
2.	A matéria foi examinada pela Secretaria de Fiscalização de Pessoal (Sefip) , que aprovou a instrução inserta à peça 21, a seguir transcrita:
“INTRODUÇÃO
 (...) 
2. 	O ato foi submetido, para fim de registro, à apreciação do Tribunal de Contas da União (TCU) , de acordo com o art. 71, inciso III, da Constituição Federal. O cadastramento e a disponibilização ao TCU ocorreram por intermédio do Sistema de Apreciação e Registro de Atos de Admissão e Concessões, na forma dos arts. 2º, caput e incisos I a VI, e 4º, caput, da Instrução Normativa - TCU 78/2018.
HISTÓRICO
3. 	Exame prévio dessa Unidade (peça 1, pg. 8-9) propôs considerar o exame do ato prejudicado por inépcia, contando com a anuência do Ministério Público de Contas (peça 1, pg. 10) . Todavia, despacho do Relator (peça 1, pg. 11) determinou que fosse realizada diligência junto à origem (peça 5) para esclarecer a divergência no tempo de serviço informado e os motivos que ensejaram o parecer do Controle Interno pela ilegalidade e que fosse promovida a oitiva da interessada (peça 6) , caso a Sefip concluísse pela ilegalidade da concessão.
4. 	As respostas encaminhadas pela inativa e pelo Instituto Federal de Educação, Ciência e Tecnologia do Rio de Janeiro se encontram acostadas às peças 16 e 17.
5. 	Adicionalmente, foi enviada diligência ao Centro Federal de Educação Tecnológica Celso Suckow da Fonseca (peça 4) , visando obter esclarecimentos acerca da compatibilidade de horários e do efetivo cumprimento da jornada regular de trabalho pela ex-servidora, durante o período em que acumulava os dois cargos (Professor de 1º e 2º graus no Instituto Federal do Rio de Janeiro e no Centro Federal de Educação Tecnológica Celso Suckow da Fonseca) , informando se houve atividade concomitante nos dois cargos no regime de dedicação exclusiva e descriminando os períodos de atividades nos dois cargos. Em resposta, veio aos autos a documentação constante da peça 10. 
EXAME TÉCNICO
6. 	O ato em exame teve parecer do Controle Interno pela ilegalidade em função do tempo de serviço apurado e da idade da servidora à época serem insuficientes para a concessão da aposentadoria, em qualquer modalidade.
7. 	Ademais, foi detectada a existência concomitante de vínculo com outro cargo de professor no regime de dedicação exclusiva, no Centro Federal de Educação Tecnológica Celso Suckow da Fonseca, ocasionando acumulação ilícita de cargos públicos, conforme a Constituição Federal de 1988. 
8. 	Em resposta à diligência, o Instituto Federal de Educação, Ciência e Tecnologia do Rio de Janeiro (ex-CEFETEQ/RJ) enviou cópia do Mapa de Apuração do Tempo de Contribuição e das certidões dos tempos averbados (peça 17) . A análise da documentação revela que a servidora contava, em 5/6/2001, data de sua aposentadoria, com 23 anos, 3 meses e 9 dias de tempo de contribuição, insuficientes, portanto, para a aposentadoria em qualquer modalidade. Ressalte-se que na ocasião a interessada estava com 47 anos de idade, igualmente insuficientes à aposentadoria na modalidade concedida, o que ratifica o posicionamento do Controle Interno quanto à ilegalidade da concessão. 
9. 	Quanto a este ponto, a defesa alegou que ‘foi concedida a aposentadoria voluntária através da Portaria n. 107/GDRH, de 10 de maio de 2001, tendo sido publicada no Diário Oficial da União em 05/06/2001 - 21 (vinte e um dias) antes de a peticionante completar 48 (quarenta e oito) anos de idade’ e que ‘não lhe pode ser atribuída penalidade por um equívoco administrativo que adiantou em 21 dias o momento da aposentação, ocorrida dias antes de a servidora completar 48 anos de idade’ (peça 16, pg. 6-7) . Ocorre que, ainda que a inativação houvesse sido concedida após a servidora completar 48 anos, não cumpriria os requisitos necessários à aposentação segundo a legislação vigente. 
10. 	Ademais, alegou que ‘no que se refere à contagem do tempo de serviço, a Gerência do Departamento de Pessoal se baseou na EC n. 20/98 para a concessão do abono de 20% sobre o tempo de serviço contabilizado até a data de 15/12/1998’ (peça 16, pg. 7) . 
11. 	Cabe ressaltar, contudo, que a aposentadoria da interessada fora fundamentada no art. 40 da Constituição de 1988, redação original. O acréscimo no tempo de serviço de 20% (vinte por cento) , previsto no § 4º do art. 8º da EC 20/1998, somente é aplicável às aposentadorias que têm por fundamento o citado art. 8º da EC 20/1998, em decorrência expressa dessa emenda constitucional, que admitiu essa contagem apenas nos casos que disciplinaram.
12. 	No que tange à acumulação indevida de cargos públicos, a servidora, em sua defesa (peça 16) , alegou que exerceu legalmente os dois cargos de professora, visto que, que quando em atividade, exercia o cargo do Centro Federal de Educação Tecnológica Celso Suckow da Fonseca (CEFET/RJ) no regime de 40 horas, e do ex-CEFETEQ/RJ (atual Instituto Federal do Rio de Janeiro) no regime de 20 horas, informando ainda que o regime de dedicação exclusiva no CEFET/RJ iniciou-se em setembro/93, nunca em concomitância com o período de regime de dedicação exclusiva exercido no CEFETQ/RJ.
13. 	Apesar das alegações da defesa, a partir da análise dos autos, nota-se que a interessada se aposentou no CEFET/RJ em 19/9/1995 e no ex-CEFETEQ/RJ (Instituto Federal do Rio de Janeiro) em 5/6/2001. Assim, houve exercício concomitante de cargos em regime de dedicação exclusiva no período entre 1/9/1993 e 19/9/1995, data da inativação na primeira instituição. 
14. 	Cumpre mencionar que o CEFET/RJ informou (peça 10) que a servidora solicitou licença sem vencimentos no CEFETQ/RJ pelo período de 29/08/1993 a 28/08/1995, sendo-lhe concedida por dois anos consecutivos, a contar de setembro de 1993, conforme documentação anexada. 
15. 	A despeito de estar em licença pela maior parte do tempo concomitante, resta caracterizada a acumulação indevida de cargos públicos, contrariando o disposto Decreto n. 94.664/1987 (art. 14, inciso I) , ao menos pelo período entre 1 e 19/9/1995 (20 dias) .
16. 	Por fim, a defesa alegou que o TCU estaria impedido de rever a presente concessão porque teria operado a decadência administrativa (peça 16, pg. 7-17) . Não merece prosperar o argumento da decadência administrativa, prevista no art. 54 da Lei 9.784/1999, a obstar a atuação deste Tribunal. A aplicação de tal instituto no âmbito do TCU, quando do exercício de sua competência constitucional de apreciação de atos de pessoal para fins de registro, já foi amplamente debatida nesta Corte, inclusive com a edição da Súmula TCU 278, a seguir transcrita: 
Os atos de aposentadoria, reforma e pensão têm natureza jurídica de atos complexos, razão pela qual os prazos decadenciais a que se referem o § 2º do art. 260 do Regimento Interno e o art. 54 da Lei nº 9.784/99 começam a fluir a partir do momento em que se aperfeiçoam com a decisão do TCU que os considera legais ou ilegais, respectivamente.
CONCLUSÃO
17. 	Em razão do exposto, tendo em vista a acumulação indevida de cargos em regime de dedicação exclusiva e o não preenchimento dos requisitos para aposentadoria em qualquer modalidade, cabe considerar ilegal o ato de concessão de aposentadoria de Tania Mara Franco, recusando-se seu registro. 
18. 	Quanto aos valores indevidamente recebidos de boa-fé, encontra-se presente o requisito para aplicação do Enunciado 106 da Súmula da Jurisprudência do TCU, dispensando-se sua devolução.
PROPOSTA DE ENCAMINHAMENTO
19. 	Ante o exposto, e de conformidade com o preceituado nos artigos 71, III, da Constituição Federal de 1988; 1º, V, e 39, II, da Lei 8.443/1992; e 1º, VIII, e 259, II, do Regimento Interno/TCU, propõe-se:
19.1. 	considerar ilegal e recusar o registro do ato de concessão de aposentadoria de Tania Mara Franco (CPF: XXX.544.717-XX) ;
19.2. 	dispensar o ressarcimento das quantias indevidamente recebidas de boa-fé, consoante o disposto no Enunciado 106 da Súmula de Jurisprudência do TCU; 
19.3. 	determinar ao Instituto Federal de Educação, Ciência e Tecnologia do Rio de Janeiro que:
19.4. 	faça cessar os pagamentos decorrentes do ato impugnado, comunicando ao TCU, no prazo de quinze dias, as providências adotadas, nos termos dos art. 262, caput, do Regimento Interno do TCU, 8º, caput, da Resolução - TCU 206/2007;
19.5. 	informe à interessada o teor do acórdão que for prolatado, alertando-a de que o efeito suspensivo proveniente de eventual interposição de recurso junto ao TCU não a exime da devolução dos valores indevidamente percebidos após a notificação, em caso de não provimento desse recurso; 
19.6 encaminhe ao TCU, no prazo de trinta dias, comprovante da data de ciência da interessada, nos termos do art. 4º, § 3º, da Resolução - TCU 170/2004.”
3.	O Ministério Público junto ao TCU, na pessoa da Procuradora-Geral 	Cristina Machado da Costa e Silva, anuiu, em linhas gerais, ao encaminhamento sugerida pela unidade técnica, com acréscimo, nos termos do despacho acostado à peça 25:
	“Versam os autos sobre o ato de concessão de aposentadoria de Tania Mara Franco, no cargo de professora de 1.º e 2.º graus da então Escola Técnica Federal de Química do Rio de Janeiro – CefetQ/RJ, atual Instituto Federal de Educação, Ciência e Tecnologia do Rio de Janeiro – IFRJ, com efeitos a contar de 05/06/2001.
2. 	O órgão de controle interno opinou pela ilegalidade da concessão, havendo expedido o seguinte parecer, constante de fl. 2 da peça n.º 19:
‘1-O parecer pela ilegalidade foi em função do tempo de serviço apurado, bem como a idade da servidora terem sido insuficientes para a concessão da aposentadoria, em qualquer modalidade.
2-O tempo de serviço total apurado foi de 24a. 06m. 12d, assim discriminado:
 No Órgão: 22a.02m.29d; e
 Averbações anteriores: 02a.03m.13d’.
3. 	Após a realização de diligências e da oitiva da interessada, a Secretaria de Fiscalização de Pessoal – Sefip – identificou irregularidade na acumulação de aposentadorias pela inativa, além de detectar insuficiência de tempo de contribuição para a obtenção do benefício. Por tais motivos, a unidade técnica opina, em pareceres uniformes acostados às peças n.ºs 21 e 22, pela ilegalidade e negativa de registro da aposentadoria ora em análise.
4. 	A inativa Tania Mara Franco possui dois vínculos federais em cargos de professora. A primeira aposentadoria foi deferida pelo Centro Federal de Educação Tecnológica Celso Suckow da Fonseca, a partir de 19/09/1995, com proventos integrais, aos 25 anos de efetivo exercício em função de magistério. O ato Sisac correspondente aguarda autuação pela Sefip (peça n.º 23) . O outro vínculo é o cargo de professora no IFRJ, com vigência a contar de 05/06/2001 e que ora se analisa. Ambas as aposentadorias foram concedidas sob regime de dedicação exclusiva.
5. 	De acordo com a unidade técnica, teria havido concomitância entre o regime de dedicação exclusiva em um dos cargos e o segundo cargo, no período compreendido entre 1.º e 19/09/1995, ou seja, por 20 dias (item 15 da instrução de peça n.º 21) .
6. 	Ao compulsarmos os autos, verificamos que a inativa Tania Mara Franco, enquanto em atividade, exercia o cargo de professora no então Cefet/RJ no regime de 40 horas semanais, e o cargo no CefetQ/RJ, com carga de 20 horas. Em setembro de 1993, a interessada solicitou a modificação do regime no Cefet/RJ para dedicação exclusiva (fls. 36/38 da peça n.º 10) . Entretanto, a ex-servidora solicitou licença sem vencimentos do então CefeQ/RJ, a qual lhe foi deferida pelo prazo de dois anos, a contar de setembro/1993 (fls. 41/45 da peça n.º 10) . Portanto, apesar da acumulação de cargos, não houve burla ao regime de dedicação exclusiva, uma vez que a interessada solicitou licença sem vencimentos do outro cargo.
7. 	Em 19/09/1995, a inativa solicitou aposentadoria no Centro Federal de Educação Tecnológica Celso Suckow da Fonseca, com os proventos calculados sob o regime de dedicação exclusiva (peça n.º 23) . A partir de 20/03/1996, a interessada passou a laborar sob o regime de dedicação exclusiva no então CefetQ/RJ, onde permaneceu até 05/06/2001, data da aposentadoria ora em análise (fl. 6 da peça n.º 17) .
8. 	Com as devidas vênias do entendimento defendido pela unidade técnica, compreendemos que o possível exercício concomitante do regime de dedicação exclusiva com o outro cargo de 20 horas por 20 dias pela ex-servidora não constitui motivo para a impugnação da segunda aposentadoria. Pelo que emerge dos autos, a inativa sempre agiu de boa-fé, havendo informado a acumulação de cargos em ambos os vínculos (fls. 21 e 59/60 da peça n.º 16) .
9. 	Ademais, quando da concessão da licença sem vencimentos pelo IFRJ, não houve a delimitação precisa da data de concessão do afastamento (fl. 42 da peça n.º 10) . Ao findar um vínculo sob o regime de dedicação exclusiva, por aposentadoria, a interessada optou pela dedicação no segundo cargo, com efeitos a partir de 20/03/1996.
10. 	Por tais razões, consideramos que deveria ser afastada a falha apontada pela unidade técnica, relativamente ao regime de dedicação exclusiva, por entendermos que não é subsistente.
11. 	Com relação à contagem do tempo de contribuição, a irregularidade aventada pela unidade técnica é procedente.
12. 	A inativa Tania Mara Franco foi aposentada com fundamento no artigo 186, inciso III, alínea ‘c’, da Lei n.º 8.112/1990, com a proporcionalidade de 25/30, computado o tempo de contribuição até 15/12/1998. 
13. 	Entretanto, por uma interpretação equivocada do setor de recursos humanos do então CefetQ/RJ, ao tempo laborado pela interessada até 15/12/1998 foi adicionado do percentual de 20% previsto no artigo 8.º, § 4.º, da Emenda Constitucional n.º 20/1998, o qual somente é aplicável a aposentadorias fundamentadas no artigo 8.º, caput ou § 1.º, da EC 20/1998, o que não é o caso (fls. 34/36 da peça n.º 1) .
14. 	Expurgado o adicional de 20% indevidamente lançado sobre o tempo de contribuição acumulado até 15/12/1998, a interessada não possui tempo de serviço suficiente para se aposentar com base na regra do artigo 40, inciso III, alínea ‘c’, da Constituição Federal, em sua redação original. Por isso, o ato de peça n.º 19 está irregular.
15. 	Como a inativa, nascida em 26/06/1953, ainda não atingiu a idade para a aposentadoria compulsória, poderá optar entre retornar à atividade, ficando sujeita às regras atualmente vigentes, ou permanecer aposentada por outro fundamento, desde que atendidos os requisitos legais.
16. 	Por todo o exposto, esta representante do Ministério Público coloca-se de acordo com a proposta de mérito firmada pela Sefip às peças n.ºs 21 e 22, pela ilegalidade e negativa de registro do ato de aposentadoria de Tania Mara Franco (CPF n.º XXX.544.717-XX) – peça n.º 19, adicionando determinação ao IFRJ para que convoque a inativa, no prazo máximo de 15 (quinze) dias, a fim de que ela opte entre retornar à atividade, ficando sujeita às regras atualmente vigentes, ou permanecer aposentada por outro fundamento legal, desde que atendidos os requisitos exigidos, enviando, nesta hipótese, novo formulário à apreciação pela Corte de Contas, por intermédio do sistema e-Pessoal.”
	É o relatório.

não há.

Procuradora-geral Cristina Machado da Costa e Silva.

APOSENTADORIA. IRREGULARIDADE NA CONTAGEM DO TEMPO DE CONTRIBUIÇÃO. ACRÉSCIMO INDEVIDO DO TEMPO PREVISTO NO ART. 8º, § 4º, DA EMENDA CONSTITUCIONAL 20/1998. INATIVAÇÃO VOLUNTÁRIA COM PROVENTOS PROPORCIONAIS (25/30). REGRA PREVISTA NO ART. 40, INCISO III, ALÍNEA 'C', DA CONSTITUIÇÃO FEDERAL (REDAÇÃO ORIGINAL), DISTINTA DA ADOTADA PELO ÓRGÃO. ILEGALIDADE. NEGATIVA DE REGISTRO. DETERMINAÇÕES.

APOSENTADORIA (APOS)

Secretaria de Fiscalização de Pessoal (Sefip).

Aprecio o ato de concessão de aposentadoria a Tânia Mara Franco, no cargo de professor de 1º e 2º graus da Escola Técnica Federal de Química do Rio de Janeiro (CefetQ/RJ) – atual Instituto Federal de Educação, Ciência e Tecnologia do Rio de Janeiro (IFRJ) –, com efeitos a contar de 5/6/2001.
2.	A Secretaria de Fiscalização de Pessoal - Sefip e o Ministério Público junto ao TCU pugnam pela ilegalidade do ato em função de equívoco na contagem do tempo de contribuição. Acolho tais manifestações, por seus fundamentos.
3.	Nas razões da decisão administrativa que albergou a aposentação da interessada, a CefetQ/RJ se valeu indevidamente do acréscimo de 20% sobre o tempo de serviço das funções de magistério previsto no art. 8º, § 4º, da Emenda Constitucional (EC) 20/1998, regra somente aplicável às situações disciplinadas no art. 8º, caput, ou § 1º, dessa norma.
4.	Uma vez que a aposentadoria foi concedida na forma voluntária, com proventos na proporção de 25/30, não era permitido ao órgão se utilizar do art. 8º da EC 20/1998 para alcançar o tempo necessário à concessão de proventos proporcionais fundados em outra regra constitucional, ou seja, a do art. 40, inciso III, alínea “c”, da Carta Maior.
5.	Assim, este Tribunal deve determinar ao IFRJ que comunique a interessada da necessidade de optar por retornar à ativa, haja vista não possuir idade para aposentadoria compulsória, ou permanecer aposentada sob outro fundamento, desde que atendidos aos requisitos legais e constitucionais.  
6.	Por fim, alinho-me ao juízo efetuado pelo Parquet para mitigar o impacto de aparente ilicitude consistente no fato de a interessada ter acumulado cargos de forma indevida. 
7.	De fato, por apenas vinte dias, exerceu o cargo de professor objeto do ato em questão, sob regime de 20 horas, com outro cargo de professor sob regime de dedicação exclusiva. As baixas materialidade e relevância do ocorrido, aliadas ao fato de Tânia Franco sempre ter agido de boa-fé, mediante prestação de informações tempestivas aos órgãos sobre seus vínculos funcionais, são suficientes para superar a situação irregular ora retratada. 
	Ante o exposto, VOTO por que seja aprovada a minuta de acórdão que submeto à consideração deste Colegiado.
TCU, Sala das Sessões Ministro Luciano Brandão Alves de Souza, em 23 de abril de 2019.
ANA ARRAES 
Relatora